【裁判字號】    99,上訴,3044
【裁判日期】    991109
【裁判案由】    搶奪等
【裁判全文】
臺灣高等法院刑事判決                99年度上訴字第3044號
上  訴  人
即  被  告  甲○○
上列上訴人因搶奪等案件，不服臺灣板橋地方法院99年度訴字第
1484號，中華民國99年6月30日第一審判決（起訴案號：臺灣板
橋地方法院檢察署99年度偵字第1666號），提起上訴，本院判決
如下：
    主  文
原判決關於加重搶奪罪部分暨執行刑均撤銷。
甲○○共同意圖為自己不法之所有，而搶奪他人之動產，累犯，
處有期徒刑壹年。
    事  實
一、甲○○前因違反槍砲彈藥刀械管制條例案件，經原審以93年
    度訴字第419號判處有期徒刑1年確定；復因違反毒品危害防
    制條例案件，經原審以93年度訴字第810號判處有期徒刑7月
    ，再經本院以93年度上訴字第3350號判決駁回上訴確定；又
    因違反毒品危害防制條例案件，經原審以95年度訴字第1764
    號判處應執行有期徒刑10月確定；再因竊盜及偽造文書案件
    ，經原審以95年度易字第1076號判處應執行有期徒刑1年2月
    確定；復因傷害案件，經原審以95年度簡字第4191號判處有
    期徒刑 3月確定；末因妨害兵役案件，經原審以95年度簡字
    第5108號判處有期徒刑 2月確定。嗣經入監執行上開有期徒
    刑後，復經原審以96年度聲減字第5899號裁定減刑，並定其
    應執行刑為有期徒刑1年2月確定，嗣於97年 6月24日假釋（
    接續執行另案拘役、易服勞役，迄至97年 7月25日始出監）
    ，而於97年 9月22日假釋期滿未經撤銷，其未執行之刑以已
    執行完畢論。
二、甲○○於98年10月25日上午10時後，將所竊得之車牌320-EQ
    H 號（被訴竊盜車牌部分，業經原審認定被告犯普通竊盜罪
    ，累犯，處有期徒刑 4月後，未據上訴，該部分已告確定）
    改懸掛丙○○所有、原車號 717-BNK號重型機車上，復與丙○○共同基於意圖為自己不法所有之搶奪犯意聯絡（丙○○
    所涉搶奪部分，已據原審另案以99年度訴字第 6號判處有期
    徒刑1年2月確定），由丙○○騎乘上述懸掛 320-EQH號牌之
    機車搭載甲○○，沿路尋找作案目標，於同日上午10時30分
    許，行經臺北市○○區○○路五段25巷口時，見年邁之乙○○○獨自一人行走於上址，乃先由丙○○刻意騎乘機車靠近
    乙○○○，再推由甲○○猝然使用不法腕力，趁乙○○○不
    及防備之際，徒手強加奪取乙○○○配戴於頸部之金項鍊 1
    條（價值約新臺幣1萬5千元），渠等得手後即駛離現場，並
    由甲○○將搶得之金項鍊變賣換現，得款與丙○○朋分花用
    完畢。嗣乙○○○旋即報警處理，警方經調閱沿線之監視錄
    影畫面後，疑丙○○涉有重嫌，乃於98年11月 5日上午10時
    10分許，持原審所核發之搜索票，前往丙○○位於臺北縣板
    橋市○○路○段71巷22號 5樓住處搜索，並在該大樓地下室
    所停放之上開機車置物箱內扣得丙○○所有，但與本案搶奪
    犯行無關之鉗子、固定扳手各 2支及六角扳手、活動扳手、
    美工刀、起子各1支，因而循線查獲上情。
三、案經臺灣板橋地方法院檢察署檢察官自動檢舉偵查起訴。
    理  由
壹、證據能力方面：
    按「被告以外之人於審判外之言詞或書面陳述，除法律有規
    定者外，不得作為證據」，刑事訴訟法第159條第1項定有明
    文，此即學理上所稱「傳聞證據排除法則」。依上開法律規
    定，傳聞證據原則上固無證據能力，但如法律別有規定者，
    即例外認有證據能力。又被告以外之人於審判外之陳述，雖
    不符同法第159條之1至第159條之4之規定，但經當事人於審
    判程序同意作為證據，法院審酌該言詞陳述或書面陳述作成
    時之情況，認為適當者，亦得為證據，此則據同法第 159條
    之5第1項定有明文。經查，本件判決後開所示之被告甲○○
    以外之人於審判外之陳述（包括書面陳述），固均屬傳聞證
    據，惟被告及公訴檢察官就前揭審判外陳述之證據能力，先
    後於原審及本院準備程序及審判期日中均表示同意上開證據
    資料有證據能力。本院審酌上開證據資料製作時之情況，尚
    查無違法不當及證明力明顯過低之瑕疵，亦認為以之作為證
    據應屬適當，故揆諸前開法律規定與說明，爰逕依刑事訴訟
    法第159 條之5第1項規定，認前揭證據資料均例外有證據能
    力。
貳、實體方面
一、認定犯罪事實所憑之證據及其認定之理由：
（一）訊據被告甲○○迭於偵查中、原審及本院審理中均對於前
      開搶奪之犯罪事實坦承不諱，核與已判決確定之共同被告
      丙○○於警詢、偵查中坦認及證述之情節相符（參見98年
      度偵字第30867號卷【下稱偵一卷】第120、121、130、13
      1 頁、99年度偵字第1666號卷第38、39頁），且互核相符
      ，又被害人乙○○○遭搶奪之事實，復經證人即被害人乙○○○於警詢中陳明綦詳（參見偵一卷第21、22頁），且
      證人儲益銘於警詢中亦證述其確有在場聽聞被害人乙○○○遭搶，而出面追趕搶嫌未果等情（參見偵一卷第19、20
      頁）；此外，本件復有車籍基本資料、案發現場附近沿途
      監視錄影定格畫面、錄影畫面所翻拍之照片、扣案物品暨
      前揭機車之採證照片在卷可稽（參見偵一卷第46、48至52
      、58至69頁），故被告前開徒手搶奪之自白核與事實相符
      ，堪予採信。
（二）扣案之鉗子、固定扳手各 2支及六角扳手、活動扳手、美
      工刀、起子各 1支等工具，係共犯丙○○所有之物（見98
      年度偵字第30867號卷第131頁），又係於案發後之98年11
      月 5日上午10時10分許，員警持原審所核發之搜索票，前
      往共犯丙○○上揭住處搜索時，在該大樓地下室停放之上
      開機車置物箱內所扣得，已如前述，又依共同被告丙○○
      於警詢中供稱：被告自98年10月間開始向我借機車，約 2
      、3 天就借一次，次數無法計算；我將機車借給被告，他
      歸還後那些工具就在機車內，我也沒有動它，工具是他拆
      卸車牌用，我在最近有發現我的車牌有拆卸過的痕跡，我
      問被告拆車牌做什麼，他說我問那麼多做什麼，是要檢舉
      他喔，所以我也沒繼續問等語（參見偵一卷第 9、10頁）
      ；並於偵查中供稱：扣案之鉗子、扳手、美工刀都是我的
      ，搶奪的時候，我都沒有用到扣案之鉗子、扳手、美工刀
      這些東西，我們只有騎摩托車去，由阿輝（指被告）徒手
      搶項鍊（見98年度偵字第30867號卷第131頁）等語，依共
      同被告丙○○所述，足見被告對於前揭機車內置放有本件
      扣案工具之事實，當知之甚明。況被告於本件行搶當日，
      已先將竊得之車牌320-EQH 號牌改懸掛於前揭機車上，自
      需將前揭機車原有之車牌拆卸，方能再將所竊車牌裝上，
      凡此種種，均不得不使用拆卸及安裝之工具（例如起子或
      扳手等），則稽之被告當時既係獨力完成此舉，且其自身
      並未隨身帶任何工具，足認被告當係利用前揭機車置物箱
      內之工具無疑，此亦核與共同被告丙○○前揭所供相符，
      是被告應知悉機車置物箱內放有扣案工具。
（三）案發時即同年10月25日縱上揭工具亦係置放於上揭機車置
      物箱內，惟衡諸常情，動力交通工具之使用人，向有將簡
      易之修繕工具置於動力交通工具內，以利交通工具發生故
      障時，得自行進行簡易維修，因此，倘以動力交通工具犯
      案者，自不得以修繕工具置於車內，即逕認行為人係攜帶
      兇器，尚須考量行為人使用工具之動機、目的及行為人有
      無利用該工具為便利犯案之用，與是否將該等工具隨身攜
      帶，客觀上處於可隨時取用，足對人之生命、身體、安全
      構成威脅，作為判斷行為人是否攜帶兇器犯案之依據。經
      查：共同被告丙○○於偵查中既已供稱：搶奪的時候，我
      都沒有用到扣案之鉗子、扳手、美工刀這些東西，由伊騎
      乘機車，由坐於後座之被告徒手搶項鍊等語，堪認被告辯
      稱扣案工具係置於機車置物箱內，伊並未隨身攜帶工具行
      搶等語，並非全然不可信。依前開說明，雖可證明被告應
      有使用扣案工具供其為改懸掛竊得車牌之用，然尚無積極
      事項足以證明被告於行搶斯時有攜帶扣案工具於其身上，
      況扣案之上揭工具均係在丙○○上開機車置物箱內遭查扣
      ，自應從有利被告之認定。
（四）綜上所述，足徵被告確有前開共同搶奪之事實，故被告之
      自白核與事實相符，其所為自白當可採信。是以本件事證
      已臻明確，被告之搶奪犯行，應堪認定。
二、論罪部分：
（一）按刑法第321 條第1項第3款之「『攜帶』兇器」，係竊盜
      、搶奪、強盜等財產犯罪之加重要件。其固並不以攜帶之
      初有行兇之意圖為必要，然具體構成要件事實是否該當「
      攜帶」兇器之要件，仍以行為人下手之際可能持該兇器行
      兇為必要（最高法院74年度第 3次刑事庭會議決議參照）
      。經查，扣案之鉗子、固定扳手各 2支及六角扳手、活動
      扳手、美工刀、起子各 1支等工具，係共犯丙○○所有之
      物，均係具有相當鋒利、硬度之金屬器具，倘持以行兇，
      自足危害人之生命、身體、安全，客觀上核屬「兇器」無
      訛。然被告甲○○下手行搶之際，係徒手未持扣案工具，
      既據共犯丙○○供述詳確；案發之後，該等工具又係於丙○○機車之置物箱內扣得，復無證據可以證明被告下手行
      搶後，至為警查獲止，上揭工具所在位置曾有變動，則被
      告既未實際持扣案工具行搶，又因下手行搶之際，上揭工
      具置放於機車之置物箱，空間上與被告亦有相當阻隔，被
      告即無持之攻擊人體之可能性，揆之前引說明，被告犯行
      尚與刑法第326條、刑法第321條第1項第3款之「攜帶」兇
      器構成要件有間，即不該當刑法第 326條、第321條第1項
      第3款之加重搶奪罪。
（二）核被告甲○○所為，係犯刑法第325條第1項之普遍搶奪罪
      。起訴書雖認被告係犯同法第326條第1項之加重搶奪罪嫌
      ，尚有未洽，惟因基本之社會事實同一，爰變更起訴法條
      。被告與已判決確定之丙○○就上開搶奪犯行，有犯意聯
      絡及行為分擔，為共同正犯。又被告前有如犯罪事實欄一
      所載之科刑及執行完畢之紀錄，此有本院被告甲○○前案
      紀錄表1份在卷可按，其受有期徒刑執行完畢，於5年以內
      故意再犯本件有期徒刑以上之罪，為累犯，應依刑法第47
      條第1項之規定，加重其刑。
三、撤銷改判與自為判決之科刑理由：
    原審認被告構成加重搶奪罪，予以論罪科刑，固非無見，惟
    查，被告甲○○下手行搶之際，係徒手未持扣案工具，既據
    共犯丙○○供述詳確；案發之後，該等工具又係於丙○○機
    車之置物箱內扣得，復無證據可以證明被告下手行搶後，至
    為警查獲止，上揭工具所在位置曾有變動，則被告既未實際
    持扣案工具行搶，又因下手行搶之際，上揭工具置放於機車
    之置物箱內，空間上與被告亦有相當阻隔，被告即無持之攻
    擊人體之可能性，揆之前揭說明，應僅成立刑法第325條第1
    項之普通搶奪罪，已如前述，原判決遽認被告上述犯行係成
    立加重搶奪罪，尚有未洽。被告執此上訴指摘該部分判決不
    當，為有理由，自應由本院將原判決關於加重搶奪部分及所
    定之執行刑，均予撤銷，並就該搶奪部分自為判決。爰審酌
    被告甲○○有上述前科，素行已屬不良，有本院被告甲○○
    前案紀錄表在卷可稽，又正值壯年，本應依循正軌以勞力賺
    取財物，詎其不思此為，猶夥同共同被告丙○○共同以前揭
    機車搶奪之積極侵害方式，不法搶奪被害人之財物，除造成
    時年80餘歲之被害人乙○○○財產權益受損而敗壞社會治安
    外，更將使其心理上留下極為負面之被害陰影，被告所造成
    之惡害實屬非輕，其所為自應受刑事非難，本件係由被告下
    手對高齡80餘歲之被害人行搶財物，所生危害非輕，其犯罪
    情節較共犯丙○○為重，所得財物之價值；惟念及被告於犯
    後已能坦承搶奪犯行，兼衡被告犯罪之動機、目的、手法、
    智識程度及其家庭經濟狀況、共犯丙○○所涉之搶奪犯行經
    判處有期徒刑1年2月等一切情狀，量處如主文第二項所示之
    刑，以資懲儆。
四、末以，按沒收為從刑之一種，具有刑罰及保安處分之性質，
    且與主刑有從屬關係，依主從不可分原則，應於裁判時附隨
    於主刑而宣告，故刑法第38條第 1項第1款至第3款規定之沒
    收物，須與犯罪有直接關係並於犯罪事實中有具體之記載，
    始能於判決主文宣示沒收。扣案之鉗子、固定扳手各 2支及
    六角扳手、活動扳手、美工刀、起子各 1支，雖為共犯丙○○所有之物，然無積極事證足認與被告犯本次搶奪罪有直接
    關連性，故不於本案諭知沒收，附此敘明。
據上論斷，應依刑事訴訟法第369條第1項前段、第364條、第299
條第1項前段、第300條，刑法第28條、第325條第1項、第47條第
1項，判決如主文。
本案經檢察官王壬貴到庭執行職務。
中    華    民    國    99    年    11    月     9    日
                  刑事第七庭  審判長法  官  趙功恆
                                    法  官  楊智勝
                                    法  官  游紅桃
以上正本證明與原本無異。
如不服本判決，應於收受送達後10日內向本院提出上訴書狀，其
未敘述上訴之理由者並得於提起上訴後10日內向本院補提理由書
（均須按他造當事人之人數附繕本）「切勿逕送上級法院」。
                                    書記官  戴伯勳
中    華    民    國    99    年    11    月    9     日
附錄論罪科刑法條：
中華民國刑法第325條第1項（普通搶奪罪）
意圖為自己或第三人不法之所有，而搶奪他人之動產者，處 6
月以上 5 年以下有期徒刑。

司法院資訊處製作；財團法人民間司法改革基金會備份。
